---
title: "Esercizi sulle distribuzioni"
author: Isadora
date: "29/11/2023"
output: html_document
---

## Esercizio 1
Un'urna contiene $23$ palline tra cui $7$ bianche e $12$ nere. Si estraggono, in modo sequenziale e senza reinserimento, $4$ palline 
dall'urna. Qual è la probabilità che fra le palline estratte ve ne siano almeno $2$ bianche?

#### Soluzione: sia $x$ il numero di palline bianche estratte (su quelle 4).
Allora $X\sim Iper(N=23, K=7, n=4)$

La probabilità richiesta è: 
$$\mathbb{P} [X \ge 2]=1-\mathbb{P}[X \le 1] = 1-phyper(1, 7, 23-7, 4)$$
```{r}
1-phyper(1, 7, 23-7, 4)
```

## Esercizio 2
Un gruppo di ricercatori sta monitorando il livello di mercurio inorganico nella laguna di Venezia. Si sa che nel periodo estivo la concentrazione media di mercurio inorganico è pari a $8 \mu g$/litro e la probabilità di superare i $6.5 \mu g$/litro è pari a 0.7734. suponendo che la concentrazione di mercurio si distribuisca come una variabile casuale norale, si chiede di calcolare:

a. il valore di $\sigma$
**Soluzione: ** sia $x$ la concentrazione di Hg. Allora $X\sim N(\mu=8, \sigma^2)$
Si sa, inoltre, che $\mathbb{P}[X>6.5] = 0.7734=mathbb{P}[z>\frac{6.5-8}{\sigma}] = 0.7734$. Da cui $\sigma = (6.5-8)/z$.
Si sa che $\mathbb{P}[Z\le z] = 1- 0.7734$, allora la funzione inversa è $z$. L'inversa della ripartizione è il quantile.
```{r}
z = qnorm(1-0.7734)
print(z)
(6.5-8)/z
```
b. la probabilità di registrare valori superiori a $11.92 \mu g$/litro

```{r}

```

## Esercizio 3

Una sorgente binaria genera le cifre $0$ e $1$ in modo casuale, con probabilità respettrivamente $0.4$ e $0.6$

a. Qual è la probabilitè che due $1$ o tre $0$ si verifichino in una sequenza di cinque cifre?

```{r}

```

b. Qual è la probabilitè che almeno tre $1$ si verifichino in una sequenza di cinque cifre?

```{r}

```

c. Qual è il numero di $1$ che ci si aspetta di osservare in una sequenza di duecento cifre?


```{r}

```

