---
title: "Cheat Sheet"
output: html_document
date: "2026-01-25"
---
```{r, error=TRUE}
library(MASS)
library(expm)
```
# Disegnare tabella probabilità 
$$
\begin{array}{c|cc}
 & y=1 & y=2 \\
\hline
p_{Y|X}(y|0) & 0.5 & 0.5 \\
p_{Y|X}(y|1) & 0.1 & 0.9 \\
p_{Y|X}(y|2) & 0.4 & 0.6
\end{array}
$$

# Integrali in R 

  integrate ( f, low, up )

nel caso di improprio, si scrive `Inf`
esempio: 
```{r, error=TRUE}
integrate(function(x) {1/x^2}, lower = 1, upper = Inf)
```

# matrici in generale 

define the Matrix
```{R, error=TRUE}
P <- matrix(c(0.4, 0.6,
              0.6, 0.4), nrow = 2, byrow = TRUE)
```
compute the product:
```{R, error=TRUE}
P2 <- P %*% P   # sì, il prodotto comprende i %
```
3. altre cose:
*: Element-by-element multiplication
solve(A): Finds the inverse matrix (A−1).
t(A): Transposes the matrix.

Per trovare lo steady state, si puù fare il tutto 1000 volte (controlla che sia uguale a 1001):

```{R, error = TRUE}
P_steady <- P
for(i in 1:10000) { P_steady <- P_steady %*% P }
print(P_steady)
```

per calcolare time dependent probability (e^Gt): 
```{R, error = TRUE}

# 1. Define the Rate Matrix Q
Q <- matrix(c(-3,  2,  1,
               4, -5,  1,
               1,  0, -1), nrow=3, byrow=TRUE)

# 2. Define the time t
t <- 2.5

# 3. Calculate P(t) = e^(Qt)
# proportional to probability of transition over time t
P_t <- expm(Q * t)
print(P_t)
```

The output P_t is a probability matrix (rows sum to 1) -> Entry [1, 2]: The probability that you are in State 2 at time t=2.5, given that you started in State 1.
Row 1: The full probability distribution at time t=2.5 if you started in State 1.

# CTMC SOLVER DATA: GET P FROM G(Q) e stato pi0 

Dato il vettore dello stato di partenza e la matrice di generazione, Calcola la matrice di probabilità di transizione P(t) e la distribuzione finale π(t).

Devi usare questo script quando nell'esercizio trovi domande di questo tipo:
1. Ti chiedono cosa succede in un tempo specifico e finito (es. "Qual è la probabilità che il server sia rotto dopo 2.5 ore?"). Nota: Se ti chiedono "a lungo termine" o "steady state", questa funzione va bene solo se metti un t enorme (es. 1000)
2. Partenza Incerta: Quando il testo dice "All'inizio, c'è il 50% di probabilità che il sistema sia già guasto". Qui il vettore pi0 non sarà solo c(1, 0, 0) ma c(0.5, 0.5, 0), e questa funzione gestisce automaticamente quella media ponderata.

```{R, error=TRUE}
get_state_probability <- function(Q, pi0, t) {
  
  P_t <- expm(Q * t)
  pi_t <- pi0 %*% P_t
  
  return(list(
    "Transition_Matrix_Pt" = P_t,
    "Final_Distribution_pi_t" = pi_t
  ))
}
number_row <- 3
Q <- matrix(c(-0.3,  0.2,  0.1,
               0.0, -0.5,  0.5,
               1.0,  0.0, -1.0), 
            nrow = number_row, byrow = TRUE)
pi0 <- c(0.5, 0.5, 0.0)
time <- 2.0
results <- get_state_probability(Q, pi0, time)

# Print the results nicely
print("--- THE TRANSITION MATRIX P(t) ---")
print("This shows the probabilities for ALL possible starting states:")
print(results$Transition_Matrix_Pt)
print("--- THE FINAL DISTRIBUTION pi(t) ---")
print("This is the specific probability for YOUR uncertain start:")
print(results$Final_Distribution_pi_t)
```

# GET Q FROM holding times and probability 
```{R, error=TRUE}

get_Q_matrix <- function(holding_times, P_embedded) {
     
     rates <- 1 / holding_times
     Lambda <- diag(rates)
     
     # Apply the Formula: Q = Lambda * (P - I)
     I <- diag(nrow(P_embedded))
     Q <- Lambda %*% (P_embedded - I)
    
     rownames(Q) <- rownames(P_embedded)
     colnames(Q) <- colnames(P_embedded)
     
     return(Q)
}

number_row = 3

# avg_times: Vector of average times spent in each state
avg_times <- c(3, 6, 12)
 
# P_embedded: The embedded transition matrix (probabilities of where to go next)
P_embedded <- matrix(c(0,   1/2, 1/2,
                       3/4, 0,   1/4,
                       1/4, 3/4, 0), 
                     nrow=number_row, byrow=TRUE)
 
# Label them for nicer output
states <- c("Rain", "Snow", "Clear")
rownames(P_embedded) <- states
colnames(P_embedded) <- states

# 2. Call the function
Q_result <- get_Q_matrix(avg_times, P_embedded)
 
# 3. Print the result (in fractions for easier checking)
print(fractions(Q_result))
```

# GET EMBEDDED P FROM Q 
```{r, error = TRUE}
get_embedded_P <- function(Q) {
  P_emb <- Q * 0 # Crea matrice di zeri della stessa dimensione
  n <- nrow(Q)
  
  for (i in 1:n) {
    # Il rate totale di uscita è l'elemento diagonale (con segno opposto)
    rate_out <- -Q[i, i]
    
    # Se rate_out è 0 (stato assorbente), metti 1 sulla diagonale per convenzione
    if (rate_out == 0) {
      P_emb[i, i] <- 1
    } else {
      P_emb[i, ] <- Q[i, ] / rate_out
      P_emb[i, i] <- 0 
    }
  }
  return(P_emb)
}

P_jump <- get_embedded_P(Q)
print(P_jump)
```


# USEFUL LATEX 

**Some useful LaTeX commands for writing formulas** 

Inline formulas : $\sin(\pi x)$

Formulas in a separate line:
$$
\sin(\pi x)
$$

Set operations:
$$
A \cap B, A\cup B, \bar{A}=\Omega\setminus A
$$
Mean and variance:
$$
\mu_X, E[X],\bar{X}, \bar{x}, \sigma^2, Var[X]
$$
Fractions:
$$
\frac{1}{\sqrt{2}} X_i, \frac{X_i}{Y_i}
$$

Sums: 
$$
\sum_{i=1}^n X_i, \sum_{i=1}^n \log X_i, \sum_{i=1}^n \sqrt{X_i}, \sum_{i=1}^n \frac{X_i}{Y_i}
$$
Integrals:
$$
\int_{0}^1 f(x) dx, \int_{a}^{\infty} f(x) dx, \int_{-\infty}^{\infty} f(x) dx
$$

Matrices:
$$\mathbf G=\left[\begin{array}{ccc}
-4 & 2 & 2\\
1 & -2 & 1\\
0.5 & 1 & -1.5\end{array}
\right]$$

$$\mathbf G^{^\intercal}=\left[\begin{array}{ccc}
-4 & 2 & 2\\
1 & -2 & 1\\
0.5 & 1 & -1.5\end{array}
\right]$$

**Code chunks and R commands**

```{r, error = TRUE}
2 * 3 / log(1.2)
sin(2 * pi / 20)
a <- 2 * c(1, 2)
a
p <- pnorm(0.95)
p
G <- matrix(c(-4, 2, 2, 1, -2, 1, 0.5, 1, -1.5),ncol=3, byrow=T)
G
```

 Inline R operations $3+4=`r 3+4`$. Or, once a value has been defined in a code chunk (like the one above), $p=`r p`$.
# SIMULAZIONE PATH MARKOV CHAIN 
se la domanda è esplicita, guardati questa forma

for(j in 1:5){t<-c(t,t[j]+rexp(1,-G[x,x]))}
plot(t,c(1,2,1,2,1,2),type="s")}:

```{r, error=TRUE}
simulate_ctmc_path <- function(G, start_state, n_jumps) {
  
  current_time  <- 0
  current_state <- start_state
  time_history  <- c(current_time)
  state_history <- c(current_state)
  
  for (i in 1:n_jumps) {
    
    lambda <- -G[current_state, current_state] 
    hold_time <- rexp(1, rate = lambda)
    
    probs <- pmax(G[current_state, ], 0) 
    probs <- probs / sum(probs)
    
    next_state <- sample(1:ncol(G), size=1, prob=probs)
    
    current_time  <- current_time + hold_time
    current_state <- next_state
    
    time_history  <- c(time_history, current_time)
    state_history <- c(state_history, current_state)
  }
  
  plot(time_history, state_history, type="s", 
       main="CTMC trajectory simulation", 
       xlab="Time", ylab="State", ylim=c(0.5, ncol(G)+0.5),
       col="blue", lwd=2)
  
  return(data.frame(Time=time_history, State=state_history))
}

# --- ESEMPIO DI UTILIZZO ---

# Definiamo una matrice G 
# Stato 1 -> Stato 2 con rate 2
# Stato 2 -> Stato 1 con rate 1
G_example <- matrix(c(-2,  2,
                       1, -1), 
                    nrow=2, byrow=TRUE)

# Simula 5 salti partendo dallo stato 1
simulazione <- simulate_ctmc_path(G_example, start_state=1, n_jumps=5)

print(simulazione)
```  
