---
title: "Davide Zambon - Esercizio 4"
output:
  html_document: 
    df_print: paged
    toc: true
    toc_float: true
    number_sections: true
---


# Soluzione quesito 1

```{r, error=true}
library(car)

dati <- read.csv("performance_studente.csv")
head(dati)
plot(voto_esame ~ ore_studio, data = dati)
```
uso per primo un modello lineare

```r
mod <- lm(dati$voto_esame ~ dati$ore_studio)
abline(mod)
summary(mod)
```
la retta potrebbe avere senso ma stampandolo sui dati secondo me ha il coefficiente angolare che dovrebbe essere più alto, e infatti il R^2 non è buono

vedo i residui
```r
plot(residuals(mod) ~ fitted(mod))
abline(h = 0, col = "red")
```
```r
qqPlot(residuals(mod))
```
in effetti i residui hanno una tendenza quadratica e i dati non fittano bene l'assunzione di normalità.

provo un modello quadratico

```r
modq <- lm(dati$voto_esame ~ dati$ore_studio + I(dati$ore_studio ^ 2))
summary(modq)
plot(residuals(modq) ~ fitted(modq))
abline(h = 0, col = "red")
```
né il summary né i residui sono soddisfacenti. provo passando al logaritmo


```r
plot( dati$voto_esame ~ log(dati$ore_studio))
modlog <- lm( dati$voto_esame ~ log(dati$ore_studio) )
abline(modlog)
summary(modlog)
```



continua a non essere soddisfacente, secondo me ci sono 2 outliers, uno in alto a sinistra e uno in basso a destra che "abbassano la curva".  il R^2 non è buono.
provo togliendo gli outlier. 


```r

outliers1 <- which(dati$ore_studio < 20 & dati$voto_esame > 25)
outliers1
outliers2 <- which(dati$ore_studio > 80 & dati$voto_esame < 10)
outliers2

outliers <- c(outliers1, outliers2)
```

```r
mod2 <- lm(dati$voto_esame ~ dati$ore_studio, subset = -outliers)
summary(mod2)
```

non riporto il plot, ma continua a non essere del tutto soddisfacente l'analisi e la normalità dei residui. provo passando al logaritmo delle ore di studio

```{r, error=true}
mod2log <- lm(voto_esame ~ log(ore_studio), data = dati, subset = -outliers)
summary(mod2log)
```

```{r, error=true}
qqPlot(residuals(mod2log))
plot(residuals(mod2log) ~ fitted(mod2log))
abline(h = 0, col = "red")
```

decisamente migliorata e dentro la banda di normalità

# soluzione quesito 2

Il modello log(ore_studio) senza outlier fornisce una migliore aderenza ai dati sia in termini di variabilità spiegata (R²) in quanto spiega circa l'80% della variabilità dei dati, sia di residui. È da considerare come modello finale preferibile, se si accetta l’interpretazione logaritmica.



# Soluzione quesito 3

```r
nuovi_dati <- data.frame(ore_studio = c(30, 80))
predict(mod2log, newdata = nuovi_dati, interval = "prediction", level = 0.96)
```
