---
title: "Davide Zambon - Esercizio 3"
output:
  html_document: 
    df_print: paged
    toc: true
    toc_float: true
    number_sections: true
---


# Soluzione quesito 1

data la numerosità del campione, si può usare la statistica Z.
per una proporzione la formula è
$$
\hat{p} \pm z_{\alpha/2} \sqrt{ \frac{ \hat{p}(1 - \hat{p}) }{n} }
$$

```{r, error = TRUE}
n1 <- 320
x1 <- 31
p1 <- x1 / n1 

n2 <- 320
x2 <- 17
p2 <- x2 / n2

n1
x1
n2
x2
p1
p2

z <- qnorm(0.995)

ic_p1 <- p1 + c(-1, 1) * z * sqrt(p1 * (1 - p1) / n1)
ic_p2 <- p2 + c(-1, 1) * z * sqrt(p2 * (1 - p2) / n2)
ic_p1
ic_p2
```
L'intervallo di cofidenza al 99% della prima ispezione è [0.0542836 0.1394664]
L'intervallo di cofidenza al 99% della seconda ispezione è [0.02082981 0.08542019]


# Soluzione quesito 2
H0: p1=p2; H1 :p1>p2 
(ipotesi nulla: non c'è stata riduzione del tasso di non conformità; ipotesi alternativa: il tasso di non conformità nel primo caso è maggiore che nel secondo)

$$
Z = \frac{ \hat{p}_1 - \hat{p}_2 }{ \sqrt{ \hat{p}(1 - \hat{p}) \left( \frac{1}{n_1} + \frac{1}{n_2} \right) } }
$$
con p pooled
$$
\hat{p} = \frac{x_1 + x_2}{n_1 + n_2}
$$
```{r, error=TRUE}
p_pooled <- (x1 + x2) / (n1 + n2)

se <- sqrt(p_pooled * (1 - p_pooled) * (1 / n1 + 1 / n2))
z_test <- (p1 - p2) / se

p_value <- 1 - pnorm(z_test)

z_test
p_value
```
la statistica Z vale  2.101051
il p_vaule vale   0.01781825


siccome $ \alpha $ vale 0.1, il p value è significativamente inferiore e possiamo rifiutare l'ipotesi nulla

# Soluzione quesito 3

nei vari blocchi di codice: 

1. leggo i dati e li stampo
2. assegno x e p cntando le occorrenze degli 1 e il numero di riche
3. stampo

poi da qui in poi il codice è analogo a quanto fatto sopra

4. calcolo intervallo di confidenza
5. calcolo p value 
```{r, error=TRUE}

pre <- read.csv("campione_pre_audit.csv")
post <- read.csv("campione_post_audit.csv")
head(pre)
head(post)

x1 <- sum(pre$conform)
n1 <- nrow(pre)
p1 <- p1 <- x1 / n1


x2 <- sum(post$conform)
n2 <- nrow(post)
p2 <- x2 / n2

n1
x1
n2
x2
p1
p2

z <- qnorm(0.995)
ic_p1 <- p1 + c(-1, 1) * z * sqrt(p1 * (1 - p1) / n1)
ic_p2 <- p2 + c(-1, 1) * z * sqrt(p2 * (1 - p2) / n2)
ic_p1
ic_p2

p_pooled <- (x1 + x2) / (n1 + n2)
se <- sqrt(p_pooled * (1 - p_pooled) * (1 / n1 + 1 / n2))
z_test <- (p1 - p2) / se
p_value <- 1 - pnorm(z_test)
z_test
p_value
```

il risultato
    > ic_p1
    [1] 0.0542836 0.1394664
    > ic_p2
    [1] 0.02082981 0.08542019
è conforme a quanto calcolato al punto 1

ugualmente, 
    > z_test
    [1] 2.101051
    > p_value
    [1] 0.01781825

è conforme a quanto calcolato al punto 2
