---
title: "Soluzione esercizio 2"
author: "Cristiano Varin"
output:
  html_document: default
---

[1] La log-verosimiglianza per $\sigma^2$ è
$$
\ell(\sigma^2)=-\frac{60}{2} \log \sigma^2 - \frac{1}{2\sigma^2}\sum_{i=1}^{60}   X_i^2,
$$
con corrispondente funzione punteggio  
$$
\ell'(\sigma^2)=-\frac{60}{2\sigma^2} + \frac{1}{2 \sigma^4} \sum_{i=1}^{60} X_i^2.
$$
La soluzione dell'equazione di verosimiglianza è 
$$
\hat \sigma^2 = \frac{1}{60}\sum_{i=1}^{60} X_i^2
$$ 
e corrisponde allo stimatore di massima verosimiglianza poiché la derivata seconda della log-verosimiglianza
$$
\ell^{''}(\sigma^2)=\frac{60}{2\sigma^4}-\frac{1}{\sigma^6} \sum_{i=1}^{60} X_i^2
$$
è negativa in $\hat \sigma^2.$

Quindi, la stima di massima verosimiglianza di $\sigma^2$ è
```{r, error = TRUE}
164.83 / 60
```

[2] L'errore standard di $\sigma^2$ stimato è approssimativamente pari a
```{r, error = TRUE}
j <- -60 / (2 * 2.75 ^ 2) + 1 /(2.75 ^ 3) * 164.83
1 / sqrt(j)
```

[3] Per la proprietà dell'invarianza, la stima di $\sigma$ \`e semplicemente 
```{r, error = TRUE}
sqrt(2.75)
```

Usando i risultati sulle transformazioni abbiamo che l'errore standard di $\hat \sigma$ è approssimativamente pari a
$$
SE(\hat \sigma) = \frac{1}{2 \sqrt{\hat \sigma^2}} SE(\hat \sigma^2).
$$
Con i dati osservati otteniamo 
```{r, error = TRUE}
0.5 / (2 * sqrt(2.75))
```