---
title: "Soluzione esercizio 2"
author: "Cristiano Varin"
output:
  html_document: default
---

[1] Il valore atteso di X è nullo, quindi lo stimatore con il metodo dei momenti è calcolato con il momento di ordine due
$$
E(X_1^2)=\theta
$$
Quindi, la stima con il metodo dei momenti è 
$$
\hat \theta=\frac{\sum_{i=1}^{261} X_i^2}{261}.
$$ 
Con i dati a disposizione otteniamo la stima:
```{r, error = TRUE}
(109 + 103) / 261
```

[2] La funzione di log-verosimiglianza per $\theta$ è, a meno di termini costanti, pari a 
$$
\ell(\theta) = (109 + 103) \log \theta + 49 \log (1 - \theta).
$$
La corrispondente funzione punteggio è
$$
\ell'(\theta) = \frac{109 + 103}{\theta} - \frac{49}{1 - \theta}.
$$
Risolvendo l'equazione di verosimiglianza troviamo il punto critico 
$$
\hat \theta=\frac{109 + 103}{109 + 103 + 49},
$$
che coincide con la stima di massima verosimiglianza poiché 
$$
\ell^{''}(\theta)=-\frac{109 + 103}{\theta^2} - \frac{49}{(1 - \theta)^2} <0, 
$$
per qualsiasi valore di $\theta$. La stima di massima verosimiglianza è uguale alla stima con il metodo dei momenti.
 
[3] L'informazione osservata è 
```{r, error = TRUE}
j <- (109 + 103) / (0.81 ^ 2) + 49 / (1 - 0.81) ^ 2
j
```
Quindi, l'errore standard stimato di $\hat \theta$  è approssimativamente pari a 
```{r, error = TRUE}
1 / sqrt(j)
```
  