---
title: "Soluzione esercizio 2"
author: "Cristiano Varin"
output:
  html_document: default
---

[1] Il valore atteso di X è 
$$
E(X) = 1 / (1+\theta).
$$
Quindi, lo stimatore con il metodo dei momenti di theta  è  
$$
\hat \theta = (1 - \bar{X}) / \bar{X}
$$
e la corrispondente stima vale
```{r, error = TRUE}
(1 - 131.4 / 261) / (131.4 / 261)
```

[2] La log-verosimiglianza è 

$$
\ell(\theta) = -261 \log \theta + \frac{1 - \theta}{\theta} \sum_{i=1}^{261} \log X_i.
$$
La funzione punteggio è 

$$
\ell'(\theta) = -\frac{261}{\theta} - \frac{1}{\theta^2}\sum_{i=1}^{261} \log X_i.
$$

Risolvendo l'equazione di verosimiglianza si trova la stima di massima verosimiglianza pari a
$$
\hat \theta=-\frac{1}{261}\sum_{i=1}^{261} \log X_i
$$

che è lo stimatore di massima verosimiglianza in quanto la derivata seconda della log-verosimiglianza 
$$
\ell^{''}(\theta)=\frac{261}{\theta^2}+\frac{2}{\theta^3}  \sum_{i=1}^{261} \log X_i
$$
è negativa quando calcolata in $\hat \theta$. Con i dati osservati otteniamo la stima di massima verosimiglianza:
```{r, error = TRUE}
-(-159.59) / 261
```

[3] L'informazione osservata è
```{r, error = TRUE}
j <- -261 / 0.61^2 - 2 / 0.61^3 * (-159.59)
j
```
Quindi, l'errore standard stimato dello stimatore di massima verosimiglianza è approssimativamente pari a 
```{r, error = TRUE}
1 / sqrt(j)
```