---
title: "Esercizio 1 - Regressione Lineare Semplice"
author: "Ilaria Prosdocimi"
date: "`r format(Sys.Date(), '%d %B %Y')`"
output: html_document
---


Si prenda in esame il dataset `bodyfat`: 

```{r}
urlLocation <- "https://dasl.datadescription.com/download/data/3079"
bodyfat <- read.table(urlLocation, header=TRUE)
```

Il dataset (che è stato recuperato dal sito https://dasl.datadescription.com/datafile/bodyfat/) comprende molte variabili: per il momento prendiamo in considerazione sono le variabili `Weight` e `Height`, che contengono i valori di peso (misurato in libbre) e altezza (misurata in pollici) per 250 uomini di varie età. In particolare vogliamo valutare come l'altezza influenzi il peso. 

```{r}
bodyfat <- bodyfat[,c("Weight","Height")]
plot(Weight~Height, data = bodyfat)
```

* Si scriva il modello stimato in forma estesa (cioè si scriva la forma matematica del modello)

* Si dia una stima del modello: valori dei coefficienti e loro significatività. Si interpreti il valore di ognuno dei coefficienti. 

```{r}
fit <- lm(Weight ~ Height, data = bodyfat)
summary(fit)
```

* Qual è il valore del coefficiente $R^2$ - come si può interpretare questo valore? 

* Vi è evidenza della veridicità dell'affermazione: "Due uomini la cui altezza differisca di un pollice hanno in media una differenza di peso di 5 libbre"? 

```{r}
# H0: beta1 = 5 VS H1: beta1 \neq 5
(ts <- (coef(fit)[2] - 5)/coef(summary(fit))[2,2])
2*pt(abs(ts), lower.tail = FALSE, df = nrow(bodyfat) - 2)
```

```{r}
confint(fit, parm = "Height", level = .90)
```

* Si diano un intervallo di confidenza e di predizione al 90\% per due nuovi soggetti di altezza 70 e 78 pollici. Si dia un commento sull'ampiezza dei due intervalli di confidenza. 

```{r}
predict(fit,interval = "confidence", 
        newdata = data.frame(Height = c(70, 78)))

predict(fit,interval = "prediction", 
        newdata = data.frame(Height = c(70, 78)))
```


* Si elenchino le assunzioni fatte per poter stimare il modello. Si usino dei grafici utili ad investigare se le assunzioni risultano essere valide per il modello stimato.  

check normalità 

```{r}
qqnorm(residuals(fit))
qqline(residuals(fit))
```
code non catturate perfettamente, ma ok 

check linearità 

```{r}
plot(bodyfat$Height, residuals(fit), pch = 16)
```

OK 

check varianza costante 

```{r}
plot(fitted(fit), residuals(fit), pch = 16)
```

OK 

Indipendenza? 

# Domande aggiuntive

- Qual è l'interpretazione dell'intercetta nel modello? Cosa succede se si stima un modello usando una nuova variabile `HightCentred = Height - mean(Height)`. 


```{r}
bodyfat$HightCentred = bodyfat$Height - mean(bodyfat$Height)
summary(lm(Weight ~ HightCentred, data = bodyfat))
```


- Si creino le variabili `HightScale = (Height - mean(Height))/sd(Height)` e `WeightScale = (Weight - mean(Weight))/sd(Weight)`. Come si possono interpretare intercetta a coefficiente angolare per questo modello? Si confronti il valore di $R^2$ e il p-value del test di significatività per $\beta_1$ nel modello stimato usando i dati modificati e i dati originali: cosa si può notare? [Per creare le nuove variabili si può anche usare direttamente la funzione `scale`.]
- Le variabili sono state misurate rispettivamente in pollici e libbre. Si trasformino i dati in centimetri e chilogrammi: come cambiano le stime dei parametri del modello lineare? Come cambia la loro interpretazione? [Nota: per passare da pollici a cm è necessario moltiplicare i valori originali per 2.54; per passare da libbre a chilogrammi è necessario dividere i valori originali per 2.205]. 
- Quale potrebbe essere l'intervallo di confidenza del peso di una donna alta 72 pollici? 
- Si estragga (usando in maniera appropriata la funzione `sample`) un sottocampione del dataset di 50 osservazioni: si confrontino le stime ottenute usando tutto il campione e le stime ottenute usando il sottocampione. 
